最高法院民事判決　　　　　　九十六年度台上字第二七六一號
上　訴　人　台北市政府工務局新建工程處
法定代理人　乙○○
訴訟代理人　劉志鵬律師
　　　　　　郭宏義律師
　　　　　　李元德律師
被 上訴 人　甲○○
訴訟代理人　陳貴德律師
上列當事人間請求給付補償費事件，上訴人對於中華民國九十六
年七月二十五日台灣高等法院第二審判決（九十六年度重上字第
二○八號），提起上訴，本院判決如下：
    主  文
上訴駁回。
第三審訴訟費用由上訴人負擔。
    理  由
本件被上訴人主張：伊與台北市政府於民國八十一年間簽訂台北
市公有耕地租賃契約（下稱系爭租約），承租坐落台北市○○區
○○段一小段二七五、二九六地號二筆土地，約定租賃期間自八
十一年一月一日起至八十六年十二月三十一日止。嗣上開土地陸
續分割增加二七五之一、二七五之二、二九六之一及二九六之二
地號四筆土地（下稱系爭土地）後，台北市政府於八十三年四月
間因興辦「松山撫遠街濱江街道路新築工程」（下稱系爭工程）
，乃無償撥交系爭土地予上訴人使用。依平均地權條例第十一條
第三項準用同條第一項、第二項及同條例施行細則第九條第二項
規定，上訴人原應對伊為補償，詎上訴人竟以伊未自任耕作，依
耕地三七五減租條例（下稱減租條例）第十六條規定系爭租約無
效為由，拒絕補償。經伊對台北市政府提起請求確認系爭土地及
二七五、二九六地號土地（以下合稱二七五地號等土地）有租賃
關係存在及給付補償費之訴（台灣台北地方法院（下稱台北地院
）八十六年度訴字第一一二三號），終經原法院以九十二年度上
更(一)字第二二號判決（下稱第二二號判決）確認伊與台北市政府
間就二七五地號等土地之租賃關係存在，並由最高法院以九十三
年度台上字第二三七七號裁定（下稱第二三七七號裁定）駁回台
北市政府之上訴確定。上訴人即應按系爭土地八十三年度公告土
地現值三分之一計算給付補償費予伊。爰依平均地權條例第十一
條第三項規定，求為命上訴人給付伊新台幣（下同）二千零二十
四萬四千六百元及自八十五年十二月二十三日（租佃爭議調解之
日）起加付法定遲延利息之判決。
上訴人則以：被上訴人提起之前述訴訟（下稱前案），經台北地
院、原法院先後以八十六年度訴字第一一二三號、八十七年度上
字第一二六五號判決被上訴人敗訴，其不服上訴最高法院後，已
撤回「補償費」部分之上訴，至於未撤回之「確認租賃關係存在
」部分，其訴訟標的價額僅為七萬四千九百四十二元，依法即不
得上訴於第三審而告確定，最高法院以九十一年度台上字第二六
四四號判決將該第一二六五號判決予以廢棄發回，依大法官會議
釋字第一三五號解釋（下稱一三五號解釋）意旨，應不生效力。
是被上訴人既經「前案」判決敗訴確定，其依同一法律關係更行
提起本件訴訟，自非合法等語，資為抗辯。
原審斟酌全辯論意旨及調查證據之結果以：被上訴人與台北市政
府簽訂系爭租約承租包括系爭土地在內之二七五地號等土地，嗣
台北市政府為興辦系爭工程，無償撥用系爭土地予上訴人，上訴
人以被上訴人有減租條例第十六條所規定未自任耕作之情事，系
爭租約因而無效為由，拒絕依平均地權條例第十一條第三項準用
同條第一項、第二項及同條例施行細則第九條第二項規定，發放
補償費予被上訴人。被上訴人乃對台北市政府提起「前案」訴訟
，原經台北地院及原法院為其敗訴之判決，其中「補償費」部分
，被上訴人於上訴第三審後，已撤回上訴確定。而「確認租賃關
係存在」部分，終由原法院以第二二號判決被上訴人勝訴及最高
法院以第二三七七號裁定駁回台北市政府之上訴確定等情，為兩
造所不爭執，堪認為真實。查被上訴人於「前案」係依減租條例
第十七條第二項規定之法律關係，請求台北市政府給付補償費之
本息及確認雙方間對二七五地號等土地之租賃關係存在。足見被
上訴人再依平均地權條例第十一條第三項規定對上訴人提起本件
訴訟，與前案訴訟所據之法律關係不同，而非屬同一事件，無違
一事不再理之原則。上訴人抗辯本件訴訟與前案為同一事件，即
無可取。其次，系爭土地係供興辦系爭工程之用，面積合計為一
千四百六十七平方公尺，上訴人既屬無償撥用之需地機關，於八
十三年間經核准撥用，完成撥用程序登記為上訴人所有（管理者
），而當期公告之系爭土地現值為每平方公尺四萬一千四百元，
則上訴人即應依平均地權條例第十一條第一項、第三項及同條例
施行細則第九條第二項之規定，按八十三年度公告系爭土地現值
三分之一計算，給付補償費二千零二十四萬四千六百元予該土地
之承租人即被上訴人，因被上訴人之申請（八十五年十二月五日
）兩造曾於八十五年十二月二十三日進行租佃爭議調解，被上訴
人請求上訴人給付上開補償費及自調解日起加付法定遲延利息，
自屬有理。上訴人於台北地院及原法院審理中就本件訴訟實施爭
點整理程序時，已同意將「第二二號判決認定兩造就二七五地號
等土地之租賃關係存在」一項列為不爭執之事實，依民事訴訟法
第四百四十七條規定，上訴人尚不得再就同一租賃關係，提出新
防禦方法，況上訴人所為：「依前案之確定判決，可證被上訴人
與台北市政府間並無耕地租賃關係存在」之新防禦方法，乃其於
原審為協議及簡化爭點並宣示準備程序終結後始行提出，顯可歸
責於上訴人，依法亦不應准許。被上訴人就前案之請求，所受第
一、二審敗訴之判決，係全部聲明不服上訴於第三審後，始撤回
其中「補償費」部分之上訴，顯非僅就「確認系爭土地等租賃關
係存在」部分提起第三審上訴，核與一三五號解釋所為：「下級
法院之判決，當事人『不得聲明不服』而提出不服之聲明」部分
之意旨不同，應無該解釋之適用。為原審心證之所由得，並說明
兩造其餘攻擊防禦方法無庸逐一論述之理由，因而維持第一審所
為被上訴人勝訴之判決，駁回上訴人之上訴，經核於法洵無違誤
。上訴意旨，猶就原審取捨證據、認定事實之職權行使，暨其已
詳析之法律判斷，指摘原判決不當，聲明廢棄，非有理由。
據上論結，本件上訴為無理由。依民事訴訟法第四百八十一條、
第四百四十九條第一項、第七十八條，判決如主文。
中　　華　　民　　國　九十六　年　 十二 　月　 十三 　日
                      最高法院民事第三庭
                          審判長法官  蘇　茂　秋
                                法官  陳　碧　玉
                                法官  劉　靜　嫻
                                法官  張　宗　權
                                法官  葉　勝　利
      本件正本證明與原本無異
                                      書  記  官
中　　華　　民　　國　九十六　年　 十二 　月　二十七　日
                                                      Ｋ
